【裁判字號】    98,重上更(四),3
【裁判日期】    980521
【裁判案由】    貪污治罪條例
【裁判全文】
臺灣高等法院刑事判決          98年度重上更（四）字第3 號
上  訴  人
即  被  告  甲○○
選任辯護人  呂丹琪律師
上列上訴人即被告因貪污治罪條例案件，不服臺灣桃園地方法院
89年度訴字第1611號，中華民國93年6月7日第一審判決（起訴案
號：臺灣桃園地方法院檢察署89年度偵字第14180號），提起上
訴，經本院判決後，由最高法院第四次發回更審，本院更為判決
如下：
    主  文
原判決關於甲○○部分撤銷。
甲○○共同連續依法令服務於國家所屬機關而具有法定職務權限
之人員，對於非主管或監督之事務，明知違背法令，利用職權機
會圖自己不法利益，因而獲得利益，處有期徒刑參年，褫奪公權
貳年；減為有期徒刑壹年陸月，褫奪公權壹年。共同所得財物新
臺幣肆仟伍佰元，應與壬○○、辛○○連帶追繳沒收，如全部或
一部無法追繳時，連帶以其財產抵償之。
    事  實
一、甲○○原係臺灣臺北監獄（下稱臺北監獄）教誨師（嗣於民
    國〈下同〉90年4月13日經法務部處分免職），負責監獄受
    刑人之教誨、教育、輔導等教化工作，為依監獄組織通則服
    務於國家所屬機關而具有法定職務權限之人員。甲○○明知
    依監獄行刑法第47條第3項授權法務部於82年8月16日以（82
    ）法令字第16988號令訂定發布之受刑人吸菸管理及戒菸獎
    勵辦法第7條規定：「受刑人吸食之菸，應由監獄合作社依
    市價販賣，不得由外界送入或自行攜入，價款由其保管金或
    勞作金中扣除之，品牌及數量得酌予限制。點菸器具由監獄
    供應」，其自監獄外挾帶香菸進入監獄內以高於市售公訂之
    價格販賣予受刑人顯然違反上開法令，竟基於意圖為自己不
    法利益之概括犯意，並與在該監獄合作社擔任送貨員之受刑
    人辛○○（業經本院前審判處有期徒刑5年6月，禠奪公權5
    年確定）、壬○○（業經原審判決免刑確定）及該監獄送貨
    組不詳姓名之成年受刑人共同基於上開犯意聯絡，自87年下
    半年起迄88年年初某日止，利用其教誨師身分之便，以牛皮
    公文紙袋挾帶監獄限量吸用之香菸等違禁物品進入臺北監獄
    內，或直接交由壬○○，或交由辛○○轉交壬○○，再由壬○○透過該監獄送貨組不詳姓名之成年受刑人，以長壽牌香
    菸每條（10包）新臺幣（下同）1,000元之價格，將之販售
    予監獄內其他不特定受刑人；而甲○○為回饋壬○○，則免
    費提供香菸予壬○○吸食。壬○○因係受刑人，礙於甲○○
    教誨師身分，乃配合指示辦理，並將先後販賣長壽牌香菸所
    得共計6,000 元，分2 次（1 次為2,000 元，1 次為4,000
    元）託由辛○○轉交給甲○○，總計甲○○實際獲利4,500
    元（按長壽牌香菸每條〈10包〉之公訂售價為250 元，6 條
    〈60包〉之公訂售價為1,500 元，以販賣所得6,000 元扣除
    進貨成本即公訂售價1,500 元，實際獲利為4,500 元）。嗣
    於89年5 月11日上午11時30分許，經當時任職臺北監獄教誨
    師兼戒護科助理督察之己○○、科員游興裕、管理員溫吉椿
    、丙○○等人，對該監獄理髮部實施突襲檢查，在理髮部辛○○之內務櫃內，查獲七星牌香菸10包、檳榔2 包、打火機
    5 個等違禁物品後，始循線查悉上情。
二、案經法務部調查局桃園縣調查站報請臺灣桃園地方法院檢察
    署檢察官偵查起訴。
    理  由
甲、證據能力部分：
一、按當事人、代理人或辯護人於法院調查證據時，知有刑事訴
    訟法第159條第1項不得為證據之情形，而未於言詞辯論終結
    前聲明異議者，視為有前項（即刑事訴訟法第159條之5第1
    項）之同意，同法第159條之5第2項亦有明定。本件證人張
    清勇、郭宗藝於調查局詢問、偵查中、證人蘇煥青於偵查中
    之證述，固均係審判外之言詞陳述，惟被告及辯護人於本院
    審理時均未聲明異議，本院審酌證人張清勇、郭宗藝、蘇煥
    青均係在自由意志下陳述，作為被告犯罪證據，應屬適當，
    是其等上開於調查局詢問、偵查中之證述，依刑事訴訟法第
    159條之5第2項規定，自有證據能力。
二、證人丁○○於原審92年12月5日準備程序陳稱：伊在北竿工
    作，到臺灣要6至8個小時，不確定是不是可以趕到審理期間
    ，希望法官今天就可以訊問等語，原審法官乃認證人有於審
    理期日不能到庭之虞，符合例外得於準備程序訊問之情形，
    並徵詢檢察官及選任辯護人意見後，檢察官及選任辯護人邱
    鎮北律師均答稱：「沒有意見」。雖選任辯護人劉士昇律師
    答稱：「我希望還是在審理期間訊問證人」，惟原審法官諭
    知證人丁○○有審理期日不能到庭之虞，為確保本件證據，
    於該日先行訊問證人丁○○，並預留時間由檢察官、辯護人
    準備後，檢察官及辯護人均答稱：「現在可以訊問」等語，
    旋即進行交互詰問，有筆錄在卷可憑，則原審因預料證人丁○○於審判期日不能到庭，經當事人同意下，於該日進行交
    互詰問之證詞，自有證據能力（被告選任辯護人於本院前審
    已捨棄傳訊丁○○）。
三、依大法官會議釋字第582號解釋意旨，共同被告於被告案件
    中係屬證人，法院應踐行人證之法定調查程序，始具有證據
    能力；而共同被告於被告案件中之警詢、偵查中陳述，因被
    告無從為詰問，而有礙被告之對質詰問權，應無證據能力。
    法院就被告之案件對其他共同被告或與被告有共犯關係之人
    調查，均應依人證之調查程序傳喚該共同被告或共犯到場，
    命其立於證人之地位而為陳述，並通知被告，使被告有與之
    對質及詰問其現在與先前陳述之瑕疵的機會，以確保其對質
    詰問權，並藉以發現實體真實（最高法院94年度臺上字第17
    76號判決意旨參照）。依上開大法官會議解釋及最高法院判
    決意旨，法院如於共同被告以證人身分到庭陳述，訊問被告
    對共同被告之審判外陳述有何意見，並准許被告對於共同被
    告當庭及先前陳述進行詰問，即已賦予被告對於共同被告對
    質詰問之機會，此時共同被告於審判外陳述之瑕疵，應已治
    癒，而具有證據能力。查共同被告辛○○、壬○○業於本院
    前審以證人身分到庭陳述，並賦予被告對質詰問之機會，有
    筆錄在卷可考。則共同被告辛○○、壬○○於調查局詢問、
    偵查、原審本於被告身分所供，對於被告自應有證據能力。
乙、實體部分：
壹、有罪部分：
一、訊據被告甲○○坦承其原係臺北監獄教誨師（於90年4 月13
    日經法務部處分免職），負責監獄受刑人之教誨、教育、輔
    導等教化工作，為依監獄組織通則服務於國家所屬機關而具
    有法定職務權限之人員屬實，且明確供承其知悉依監獄行刑
    法第47條第3項授權法務部於82年8月16日以（82）法令字第
    16988號令訂定發布之受刑人吸菸管理及戒菸獎勵辦法第7條
    規定：「受刑人吸食之菸，應由監獄合作社依市價販賣，不
    得由外界送入或自行攜入，價款由其保管金或勞作金中扣除
    之，品牌及數量得酌予限制。點菸器具由監獄供應」，若自
    監獄外挾帶香菸進入監獄內以高於市售公訂之價格販賣予受
    刑人，當屬違反上開法令等情無誤（本院卷第92頁反面），
    惟矢口否認有何圖利犯行，並辯稱：其在臺北監獄擔任教誨
    師期間，從未利用牛皮公文紙袋挾帶香菸等違禁品進入臺北
    監獄委由壬○○販賣，且壬○○、辛○○並非其所負責區域
    之受刑人，伊無法指揮他們，實無可能透過他們販賣長壽牌
    香菸給其他受刑人，伊可能因曾多次配合長官查獲多起違規
    事件，並支援北所辦理查緝違紀事件，且對受刑人之管教較
    為嚴厲，所以遭致他人報復云云。
二、惟查：
（一）被告甲○○自87年下半年起至88年年初某日止，以牛皮公
      文紙袋挾帶香菸等違禁物品進入臺北監獄內，或直接交由
      壬○○，或交由辛○○轉交壬○○，再由壬○○透過該監
      獄送貨組不詳姓名之成年受刑人，以長壽牌香菸每條（10
      包）1,000元之價格，將之販售予監獄內其他不特定受刑
      人，嗣再由壬○○將販售香菸不法所得悉數託由辛○○轉
      交被告甲○○，被告甲○○則免費提供香煙予壬○○吸食
      等情，業據同案被告壬○○於調查局詢問（89年度偵字第
      14180號卷第65頁正、反面）、原審審理中（原審卷一第
      52至54頁、第77至78頁；原審卷二第133頁；原審卷三第
      89頁）供承在卷；及至本院更一審亦以證人身分證稱：87
      年下半年到89年5月在臺北監獄服刑，在臺北監獄合作社
      ，86年（按係87年之誤，詳如後述）在合作社送貨組，87
      年或88年調到倉庫。那段期間只有替被告販售香菸，檳榔
      有幾次放到爛掉，所以沒有販賣，總共賣7、8次，87年到
      88年之間，伊調到倉庫後，因快要報假釋，沒有辦法出去
      送貨，所以沒有辦法替被告販賣東西，伊調到倉庫之前有
      販賣7、8次，且轉交販賣所得2千、3千、5千都有，次數
      忘記了。被告甲○○將東西拿到洗髮部請辛○○轉交給伊
      ，7、8次都是這樣，伊再請辛○○將錢轉交給被告。伊幫
      被告販售違禁品時，有去他教區裡面，直接交給他錢，當
      時伊人在送貨組，有1、2次是直接交錢給他，其他都是透
      過辛○○轉交。被告不是伊的直屬長官，他是教誨師，間
      接上有幫伊等打分數。合作社可以直接購買香菸，伊1個
      星期可以買7包，比一般受刑人多，一般受刑人大禮拜6包
      、小禮拜5包，伊自己有抽菸，2、3天1包，自己的香菸都
      有抽完。伊幫被告販售沒有取得不法利益，是希望假釋透
      過他分數打好一點。被告請伊轉交時間、地點、次數伊現
      在無法記得等語（本院上更一卷第54至55頁）。
（二）同案被告辛○○於調查局詢問時供稱：事實上係由壬○○
      透過伊來轉告甲○○所需之違禁品項目及數量，並由甲○○依照壬○○之需求挾帶進入監所交給伊轉交壬○○，且
      所有違禁品均完全交由壬○○處理。壬○○於87年7月底
      入監服刑開始，直到88年初為止在送貨組期間，在幫助甲○○在監所販賣香菸等違禁品。……伊確實有受甲○○所
      託將香菸交給壬○○，並分2次將壬○○協助甲○○販售
      違禁品之所得金額轉交給甲○○。甲○○帶違禁品進入監
      獄販售確切之時間伊不清楚，但是壬○○將販售違禁品所
      得交給伊並轉交給甲○○的次數有2次，每次金額在4至5
      千元等語（89年度偵字第14180號卷第69頁反面至第70頁
      ）；嗣於原審供稱：壬○○拿來給伊，說麻煩伊拿給甲○○，應該是一次2千、一次4千（原審卷一第77頁）；……
      香菸是甲○○寄託伊那裡，請伊轉交壬○○，伊並沒有幫
      忙他賣香菸，大約寄託伊那裡有2、3次等語（原審卷三第
      128頁）。是同案被告辛○○於調查局、原審明確指稱：
      87年7月底到88年初，被告甲○○挾帶香菸等違禁物進入
      監所交由辛○○轉交壬○○販賣，壬○○再將販售所得交
      由辛○○轉交被告甲○○。雖辛○○於本院更一審以證人
      身分證稱：被告甲○○有來理髮部理髮，大概每星期去理
      髮或洗頭1次，伊沒有看過他拿香菸請壬○○幫他販售。
      甲○○到理髮部來理髮時，偶爾有過1、2次找人叫壬○○
      過來談話，談話內容伊不知道，其餘就沒有，壬○○人在
      倉庫等語（本院上更一卷第53頁正、反面）。然辛○○與
      甲○○、壬○○素無怨隙，自無可能虛構有受被告甲○○
      所託將香菸交給壬○○，並分2次將壬○○協助甲○○販
      售違禁品之所得金額轉交給甲○○等情節，是其於本院更
      一審審理中突然翻異前詞，顯係迴護被告甲○○之詞，自
      應以其於調查局詢問及原審所供較為可採。
（三）同案被告壬○○於本院更一審以證人身分證稱：87年下半
      年到89年5月伊在臺北監獄服刑，在臺北監獄合作社，86
      年在合作社送貨組，87年或88年調到倉庫。那段期間只有
      替被告販售香菸，檳榔有幾次放到爛掉，所以沒有販賣。
      替被告販賣香菸7、8次，87年到88年之間，伊調到倉庫之
      後，伊快要報假釋，沒有辦法出去送貨，所以沒有辦法替
      被告販賣東西，伊調到倉庫之前販賣7、8次等語（本院上
      更一卷第54頁）。惟經本院更二審向臺灣臺北監獄調閱收
      容人壬○○執行期間相關資料，臺灣臺北監獄函覆稱：「
      ……查本監前收容人壬○○於87年7月31日入監執行，同
      年8月1日借調至合作社送貨組參加作業。黎員於送貨組轉
      至倉庫作業，因時間久遠，已查無資料」等語，有該監獄
      96年3月27日北監戒字第0962700069號函在卷可憑（本院
      上更二卷第43頁），足見壬○○係於87年8月1日至合作社
      送貨組參加作業。參以同案被告壬○○於調查局詢問時供
      稱：伊係在87年7月底被發監至臺北監獄服刑，在臺北監
      獄服刑期間首先是被派至員工消費合作社擔任送貨員，約
      在88年元月間調至員工消費合作社擔任倉庫雜役至出獄為
      止（89年度偵字第14180號卷第2頁反面），其所供擔任送
      貨員之期間，與同案被告辛○○於調查局詢問時供稱：壬○○於87年7月底入監服刑開始，直到88年年初為止在送
      貨組期間，在幫助被告甲○○在監所販賣香菸等違禁品等
      語（89年度偵字第14180號卷第69頁反面）互核相符，益
      見被告甲○○犯罪時間係自87年下半年起迄88年年初某日
      止，同案被告壬○○於本院更一審供述「86年在合作社送
      貨組」，應係記憶錯誤所致。
（四）同案被告壬○○另供稱：被告甲○○於伊出獄後，曾找伊
      要求不要為不利之陳述等語（89年度偵字第14180號卷第
      5頁、第97頁），且被告甲○○確於89年7月2日即壬○○
      假釋出獄後，以其（02）00000000號之市內電話，與壬○○之（03）0000000號市內電話聯絡，有中華電信股份有
      限公司通聯紀錄在卷足憑（同上卷第242頁反面），復為
      被告甲○○所不爭執。雖被告甲○○辯稱打電話找壬○○
      是要與壬○○商談加入直銷之事云云（原審卷一第59頁、
      第216頁；本院上訴卷第47頁），惟已為壬○○所否認，
      且被告自承並非壬○○單位之教誨師，二人當無交情，壬○○並已指證被告犯罪之事，被告自無以電話與壬○○商
      談加入直銷之理；況壬○○與被告既無恩怨，倘被告僅係
      單純詢問壬○○是否加入直銷，壬○○亦無甘冒偽證罪責
      ，虛偽指稱被告要求勿為不利其陳述之可能。是被告甲○○此部分所辯，不足憑信。
（五）被告另辯稱其並非壬○○之教誨師，不可能找壬○○代為
      販售香菸云云，而經本院更二審向臺灣臺北監獄調閱收容
      人壬○○執行期間成績記分總表及假釋報告表，壬○○在
      監獄之教誨師係林有泉（已教誨計1年9月），有臺灣臺北
      監獄96年3月23日北監教字第0961002804號函暨所附報請
      假釋報告表在卷可參（本院上更二卷第44、47頁）。然壬○○於本院更一審證稱：被告甲○○不是其直屬長官，他
      是獄內教誨師，間接上有幫伊等打分數等語（本院上更一
      卷第54頁反面）。顯見壬○○係因主觀上認被告甲○○得
      經由伊與同僚之關係，或許可間接影響渠申請假釋之若干
      成績，因而依被告甲○○指示代為販售香菸，自難僅以被
      告並非壬○○所隸屬之教誨師，即遽認其不可能與壬○○
      共同販售香菸。
（六）本件原審經徵得被告甲○○及壬○○同意後，送請合格鑑
      定機關法務部調查局接受測謊鑑定，經該局以控制問題法
      及混合問題法之鑑定方法鑑定結果，認：甲○○對於未叫
      辛○○、壬○○等受刑人為之轉賣香菸等物品給其他受刑
      人之陳述，經測試呈情緒波動反應，研判有說謊；壬○○
      對於有替甲○○轉賣香菸，及轉賣所得是以現金交付甲○○之陳述，經測試均無情緒波動反應，研判未說謊，有該
      局90年10月2日（90）陸（三）字第90054486號測謊報告
      書（稿）在卷可證（原審卷一第296頁）。按測謊技術既
      係本於心理學及生理學之理論為基礎，並佐以科學儀器詳
      實記錄受測者應答時之各項反應，復由專業人員進行問題
      設計及結果判讀，所得測謊結果自具有相當之可信性。倘
      測謊人員具備專業之知識技能，復事先獲得受測者之同意
      ，所測試之問題及其方法又具專業可靠性時，該測謊結果
      ，如就否認犯罪有不實之情緒波動反應，雖不能採為有罪
      判決之唯一依據，但非無證據能力（最高法院94年度臺上
      字第1753號判決要旨參照）。本件被告經調查局實施測謊
      ，該實施測謊之人員具備專業知識技能，事先並獲得被告
      同意，測試問題及方法又具專業可靠性（有鑑定資料在卷
      為憑），有法務部調查局96年6月25日調科參字第096002
      72810號函及測謊同意書在卷可參（本院上更二卷第67至
      73頁）。則被告經調查局測謊結果，自有證據能力，並足
      以佐證被告否認攜帶香菸進入監獄販賣為不實。至被告以
      患有先天心血管彎曲之疾病為由，指稱測謊鑑定報告結果
      不實云云（本院上更二卷第82頁）；惟被告於原審供稱當
      時係生性緊張影響測謊結果（原審卷二第24頁）；而於本
      院前審提出桃園榮民醫院95年2 月21日出具之診斷書（本
      院上更一卷第91頁），亦僅證明被告心電圖異常，無法證
      明被告患有先天心血管彎曲疾病。況依法務部調查局前開
      函示，被告測謊當時並無身心狀況不佳之事實，被告以患
      有疾病為由，指稱測謊鑑定結果不實，亦無可取。
（七）被告另稱：進出監獄中央門從未有遭警衛查獲攜帶任何違
      禁品之紀錄，有登記冊為證云云（本院上更二卷第79頁）
      。然證人即負責臺北監獄中央門人員進出檢查工作之警衛
      張清勇於調查局詢問及偵查中證稱：雖未查獲甲○○攜帶
      違禁品進出中央門，惟甲○○係擔任教誨師，常會以手推
      車載運受刑人之包裹、郵件及他個人公文進入戒護區，伊
      並不會檢查；甲○○經常利用晚上時間從戒護科辦公室進
      入戒護區，由於甲○○係教誨師而非管理員，此一不尋常
      的行徑令人不解及側目，且晚上戒護科辦公室僅有1位管
      理員值班，又要戒護，有時又要接電話，所以檢查比白天
      中央門的檢查鬆懈很多等語（89年度偵字第14180號卷第
      192至193頁、第219頁反面至第220頁）。依證人張清勇所
      稱，被告經常利用晚間管理鬆懈時，從辦公室進入戒護區
      ；且被告以手推車載運受刑人之包裹、郵件及個人公文進
      入戒護區時，警衛張清勇並未加以檢查。則被告縱從未遭
      警衛查獲攜帶違禁物，亦不足以認定其未曾攜帶香菸進入
      臺北監獄。
（八）同案被告壬○○於調查局詢問時供稱：販售香菸均與受刑
      人以一手交錢一手交貨方式交易，並均以現金支付，交易
      後由伊收取貨款轉交給理髮部的辛○○，再由辛○○將全
      部貨款交給甲○○等語（89年度偵字第14180號卷第65頁
      反面）；及至原審證稱：長壽菸（黃色硬盒包裝）1條1千
      元、七星牌香菸1條2千元。總共幫甲○○賣過大約十幾次
      左右香菸。有交2次錢給辛○○轉交給甲○○。伊有拿2次
      ，一次2千，一次4千。拿這2次錢給甲○○之原因是那是
      甲○○拿香菸給伊賣的錢等語（原審卷一第52、53頁、第
      77至78頁）；迨至本院更一審證稱：伊替被告販賣香菸7
      、8次，87年到88年之間，伊調到倉庫之後，快要報假釋
      ，沒有辦法出去送貨，所以沒有辦法替被告販賣東西，伊
      調到倉庫之前販賣7、8次。伊轉交販賣所得2千、3千、5
      千都有，次數忘記了。被告不是直接交給伊香菸，他東西
      都拿到洗髮部去請辛○○轉交給伊，7、8次都是這樣。伊
      請辛○○將錢轉交給被告。當時伊人在送貨組，有1、2次
      伊直接交給他，其他都是透過辛○○轉交等語（本院上更
      一卷第54頁正、反面）。壬○○就被告挾帶香菸入監之次
      數、轉交出售詳細時間、次數及轉交被告現金之次數、數
      額，先後所稱固有些許不一；惟證人之陳述有部分前後不
      符，或相互間有所歧異時，究竟何者為可採，法院仍得本
      於自由心證予以斟酌，非謂一有不符或矛盾，即應認其全
      部均為不可採信；尤其關於行為動機、手段及結果等細節
      ，證人之證言，有時亦有予渲染之可能；然基本事實之陳
      述，若與真實性無礙時，則仍非不得予以採信（最高法院
      74 年 臺上字第1599號判例參照）。經查：
  １、壬○○於調查局詢問時供稱：被告甲○○攜帶香菸等物進
      入監獄原先是每天1至2次，後來減少至每星期3、4次不等
      （89年度偵字第14180號卷第63頁）；雖與於原審供稱總
      共幫被告甲○○賣過幾次香菸，另有2次係透過辛○○將
      錢轉交給甲○○之次數不符；另壬○○對自己出售香菸次
      數及轉交被告甲○○之數額前後所述，亦屢有不符，甚至
      於調查局詢問時有稱每周3、4次，每次4、5千元（89年度
      偵字第14180號卷第65頁），又於原審先稱出售香菸3、5
      次，每次1千元，復供稱：因為時間太久，記不得了，偵
      查中有陳述云云（原審卷二第132頁）。然壬○○代被告
      販賣香煙至案發時，相距1年以上，時隔已久；而人之記
      憶本不可能鉅細靡遺，壬○○因而前後供述內容不符，乃
      情理之常，自不得據以認定壬○○所稱為不實。又壬○○
      於原審每次陳述出售金額及次數時，大致均不脫香菸僅2
      至5次，差距不大，調查局詢問時所供較不利於被告，基
      於有疑唯利被告之原則，自應以其於原審所稱作為幫被告
      販賣之次數及金額之依據。
  ２、辛○○於調查局詢問時供稱：事實上係由壬○○透過伊來
      轉告甲○○所需之違禁品項目及數量，並由甲○○依照壬○○之需求挾帶進入監所交給伊轉交壬○○，且所有違禁
      品均完全交由壬○○處理。壬○○於87年7月底入監服刑
      開始，直到88年初為止在送貨組期間，在幫助甲○○在監
      所販賣香菸等違禁品。……伊確實有受甲○○所託將香菸
      交給壬○○，並分2次將壬○○協助甲○○販售違禁品之
      所得金額轉交給甲○○。甲○○帶違禁品進入監獄販售確
      切之時間伊不清楚，但是壬○○將販售違禁品所得交給伊
      並轉交給甲○○的次數有2次，每次金額在4至5千元等語
      （89年度偵字第14180號卷第69頁反面至第70頁）；及至
      原審證稱：壬○○拿來給伊，說麻煩伊拿給甲○○，應該
      是一次2千、一次4千（原審卷一第77頁）。……香菸是甲○○寄託伊那裡，請伊轉交壬○○，伊並沒有幫忙他賣香
      菸，大約寄託伊那裡有2、3次等語（原審卷三第128頁）
      。雖辛○○對為壬○○轉交被告賣菸所得款項之金額，前
      後亦不盡相同，惟關於由辛○○代轉2次賣菸所得款，一
      次為2千元，一次為4千元乙節，則與壬○○於原審指證（
      原審卷一第77頁）相符。依罪疑唯輕原則，應認辛○○共
      幫壬○○轉交被告賣菸所得款項2次，一次為2千元，一次
      為4千元。
（九）被告委託壬○○透過臺北監獄送貨組不詳姓名之成年受刑
      人販售香菸予該監獄其他不特定受刑人所得之利益，因被
      告始終否認犯行，而壬○○所述交付次數及交付金額，又
      因時日久遠，記憶不清，致有前後供述不符之情形。惟依
      前所述之計算方式，應認定壬○○共分2次將賣菸所得款
      委由辛○○轉交被告，一次為2千元，一次為4千元，共計
      被告取得之款項為6千元。再查，被告係委託壬○○透過
      臺北監獄送貨組不詳姓名之成年受刑人以長壽牌香菸每條
      （10包）1千元之價格、七星牌香菸每條2千元之價格予以
      販售，此迭據同案被告壬○○供承明確（89年度偵字第14
      180號卷第65頁反面；原審卷一第52頁；原審卷三第87 頁
      ）；又長壽牌香菸於87、88年間之每條（10包）公訂售價
      為250元，七星牌香菸於87、88年間之每條公訂售價為400
      元，此有臺灣菸酒股份有限公司98年2月27日台菸酒通字
      第0980003815號函（本院卷第39頁）、同年3 月24日台菸
      酒通字第0980005915號函（本院卷第65頁）在卷足憑，因
      該等香菸係被告自監獄外購得，以上開公訂售價為成本計
      算，1 條2 千元之七星牌香菸可獲淨利1, 600元，1 條1
      千元之長壽牌香菸可獲淨利750 元，相較以長壽牌香菸之
      獲利較少，而同案被告壬○○僅籠統供稱被告有挾帶長壽
      牌及七星牌香菸入監獄內販賣，並未具體供明幫被告販售
      之長壽牌香菸及七星牌香菸之具體數量各為若干，依罪疑
      有利於被告原則，均以長壽牌香菸之獲利計算，對被告最
      為有利，自僅能認定被告係挾帶長壽牌香菸販賣，以販賣
      所得6,000 元扣除進貨成本即6 條長壽牌香菸之公訂售價
      1,500 元，總計被告實際所得淨利為4,500 元。
（十）最高法院本次發回意旨指稱：法務部所制頒上開受刑人吸
      菸管理及戒菸獎勵辦法、所核定各監院戒護區淨化計畫暨
      相關之函示，乃針對各監所受刑人生活管理事項所頒行之
      內部規章，此能否謂係上開修正貪污治罪條例第6 條第1
      項第5款所指對不特定多數人民就一般事項所作對外發生
      法律效果，而具有該條款所稱「法令」性質之規定，即非
      無研酌之餘地云云。本院查：按90年11月7 日修正公布之
      貪污治罪條例第6 條第1 項第4 款圖利罪之犯罪構成要件
      已予以縮減（同條項第5 款亦同），該條款所謂「法令」
      ，係指法律、法律授權之法規命令、職權命令、自治條例
      、自治規則、委辦規則等對多數不特定人民就一般事項所
      作對外發生法律效果之規定。其中所謂「法律授權之法規
      命令」，係指行政程序法第150 條第1 項所稱「行政機關
      基於法律授權，對多數不特定人民就一般事項所作抽象之
      對外發生法律效果之規定」之法規命令而言，並不包括同
      法第159 條所指「上級機關對下級機關，或長官對屬官，
      依其權限或職權為規範機關內部秩序及運作，所為非直接
      對外發生法規範效力之一般、抽象之規定」之行政規則。
      至所謂「職權命令」，係指行政機關在職權範圍內為執行
      法律，未經法律授權，而逕依職權制定頒布之命令。中央
      法規標準法第7 條規定各機關依其法定職權訂定之命令，
      即所謂之職權命令。如該職權命令係就不特定人民所作對
      外發生法律效果者，亦屬本條款所規定之「法令」；反之
      ，如僅對行政內部之下級機關及所屬行政人員發生效力之
      職權命令，則不屬之。公務員之行為，倘僅違反具有規範
      內部效力之行政規則或職權命令，則屬行政責任或懲戒責
      任之範圍，尚非圖利罪規範之對象（最高法院98年度台上
      字第433 號判決要旨參照）。經查，監獄行刑法第47條業
      已明定：「受刑人禁用菸酒。但受刑人年滿18歲者，得許
      於指定之時間、處所吸菸。監獄對於戒菸之受刑人應給予
      適當之獎勵。受刑人吸菸管理及戒菸獎勵辦法，由法務部
      定之」，其立法理由並以：「一尊重受刑人權益。二杜絕
      管理上之弊端。三未滿18歲之受刑人，恐吸菸影響其身心
      健康，則仍應禁止。爰規定年滿18歲之受刑人准予吸菸。
      四受刑人雖准予吸菸，惟為確保監獄之安全，維護受刑人
      教化、作業、生活等之秩序，及盡量減少不吸菸之受刑人
      因此所受之困擾，爰增列但書，規定應於指定之時間、處
      所為之。五為維護受刑人身心健康，監獄應配合目前社會
      正進行之戒菸運動及拒抽二手菸運動，加強戒菸宣導，輔
      導受刑人戒菸，給予適當獎勵，獎勵辦法另訂之。六有限
      度開放菸禁後，應由法務部訂定辦法管制之」，而法務部
      基於上開監獄行刑法第47條第3 項之授權，於82年8 月16
      日以（82）法令字第16988 號令訂定發布之受刑人吸菸管
      理及戒菸獎勵辦法第7 條規定：「受刑人吸食之菸，應由
      監獄合作社依市價販賣，不得由外界送入或自行攜入，價
      款由其保管金或勞作金中扣除之，品牌及數量得酌予限制
      。點菸器具由監獄供應」，足見上開法務部訂定發布之受
      刑人吸菸管理及戒菸獎勵辦法第7 條對於監所之吸菸管理
      ，已有法律之授權，並對多數不特定人（含受刑人、監所
      管理人員及監所外之不特定人）對外發生一定之法律效果
      ，其性質應認係行政程序法第150 條第1 項所稱之「法規
      命令」，尚非同法第159 條所謂之「行政規則」或中央法
      規標準法第7 條前段所謂之「職權命令」，自屬貪污治罪
      條例第6 條第1 項第5 款所稱之「法令」無訛。被告係臺
      北監獄教誨師，對於上開法令自無不知之理，其竟利用教
      誨師之身分，以牛皮公文紙袋挾帶監獄限量吸用之香菸等
      違禁物品進入臺北監獄內，交由壬○○透過該監獄送貨組
      不詳姓名之成年受刑人以高於市售公訂之價格販賣予其他
      不特定受刑人吸用，顯係明知違背上開法令，猶利用其教
      誨師之身分圖自己不法利益，並因而獲利4,500 元。是本
      件事證已臻明確，被告犯行堪以認定。
三、查被告行為後，貪污治罪條例第6條第1項第5款及刑法均分
    別修正，其中刑法於94年2月2日修正公布，95年7月1日施行
    。按行為後法律有變更者，適用行為時之法律，但行為後之
    法律有利於行為人者，適用最有利於行為人之法律，現行刑
    法第2條第1項訂有明文。此條規定係規範行為後法律變更所
    生新舊法律比較適用之準據法，本身尚無比較新舊法之問題
    ，應一律適用裁判時之現行刑法第2條規定以決定適用之刑
    罰法律。另貪污治罪條例第6條第1項第5款於90年11月7日經
    總統令修正公布，於同年月9日施行，其犯罪構成要件自原
    定「對於非主管或監督之事務，利用職權機會或身分圖私人
    不法之利益」，修正為「對於非主管或監督之事務，明知違
    背法令，利用職權機會或身分圖自己或其他私人不法利益，
    因而獲得利益」，同時刪除未遂犯處罰規定。是被告於行為
    後，貪污治罪條例第6條第1項第5款圖利罪之犯罪構成要件
    已因修正而予縮減，自原來處罰「行為犯」即已足，不須因
    而獲得利益，修正為須因而獲得利益之「結果犯」，且限於
    「明知違背法令」者，始加以處罰，自以修正後之規定對於
    被告較為有利，是依據95年7月1日修正施行之刑法第2條第1
    項後段，應適用被告行為後即現行貪污治罪條例第6條第1項
    第5款之規定。又本次刑法修正之比較新舊法，應就罪刑有
    關之共犯、未遂犯、想像競合犯、牽連犯、連續犯、結合犯
    ，以及累犯加重、自首減輕暨其他法定加減原因（如身分加
    減）與加減例等一切情形，綜其全部罪刑之結果而為比較（
    最高法院95年5月23日95年度第8次刑庭會議決議參照）。經
    查：
（一）就現行貪污治罪條例第6條第1項第5款所定罰金刑之最低
      度而言，修正前刑法第33條第5款原規定：「罰金：（銀
      元）1元以上」，依罰金罰鍰提高標準條例第1條前段規定
      提高為10倍，復依現行法規所定貨幣單位折算新臺幣條例
      第2條規定折算新臺幣為30元；於本次修正後刑法第33條
      第5款規定：「罰金：新臺幣1千元以上，以百元計算之」
      ，依修正前法律所定罰金刑之最低度為新臺幣30元；若依
      修正後之法律所定罰金刑之最低度則為新臺幣1千元，自
      以修正前之規定較有利於被告。
（二）修正前刑法第56條規定：「連續數行為而犯同一之罪名者
      ，以一罪論。但得加重其刑至二分之一」，前開連續犯規
      定，於94年2月2日修正公布刪除，自95年7月1日施行，此
      刪除雖非犯罪構成要件之變更，但顯已影響行為人刑罰之
      法律效果，屬法律之變更。按連續犯本質上應屬數罪，僅
      係基於訴訟經濟或責任吸收原則之考量，而論以一罪，並
      加重其刑至二分之一。連續犯規定刪除後已無連續犯規定
      可資適用，原連續數行為，須分論併罰。修正前後，就被
      告之行為，顯有一次評價與多次評價之別，自應以修正前
      之規定，較有利於被告。
（三）揆諸前揭最高法院決議及修正後刑法第2條第1項之規定，
      綜合本件被告全部罪刑之結果而為比較，自以被告行為時
      即修正前刑法之規定對被告較為有利，本件自應適用被告
      行為時即修正前刑法之相關規定。
（四）因貪污治罪條例第17條規定對於褫奪公權之期間，即從刑
      之刑度如何並無明文，故依本條例宣告褫奪公權者，仍應
      適用刑法第37條第1或2項，使其褫奪公權之刑度有所依憑
      ，始為合法（最高法院95年度臺上字第1054號判決意旨供
      參）。刑法第37條第2項原規定：「宣告6月以上有期徒刑
      ，依犯罪之性質認為有褫奪公權之必要者，宣告1年以上
      10年以下褫奪公權。」，於本次修正後業規定為：「宣告
      1年以上有期徒刑，依犯罪之性質認為有褫奪公權之必要
      者，宣告1年以上10年以下褫奪公權」，因屬從刑之科刑
      規範事項之變更，應隨同主刑適用，自應適用被告行為時
      即修正前刑法第37條第2項規定，併宣告褫奪公權。
四、次查：
（一）刑法第10條第2項關於公務員之定義，於94年2月2日修正
      公布，而貪污治罪條例第2條因配合刑法有關公務員定義
      規定之修正，亦予酌修，並均於95年7月1日施行。被告甲○○於本件案發時係臺北監獄教誨師，負責監獄受刑人之
      教誨、教育、輔導等教化工作，其為修正前規定之依法令
      （即監獄組織通則）從事於公務之人員，亦為修正後規定
      之依法令（即監獄組織通則）服務於國家所屬機關而具有
      法定職務權限之人員，是被告甲○○不論於上開刑法或貪
      污治罪條例相關規定修正前後均屬公務員，此部分關於公
      務員定義之修正就被告甲○○而言非屬法律有變更，不生
      新舊法比較適用之問題，應依一般法律原則適用裁判時之
      修正後法律規定。
（二）核被告所為，係犯現行貪污治罪條例第6條第1項第5款之
      圖利罪。被告與辛○○、壬○○及上開監獄送貨組不詳姓
      名成年受刑人間，有犯意聯絡及行為分擔，應依現行刑法
      第28條之規定論以共同正犯（按修正前刑法第28條規定：
      「二人以上共同實施犯罪之行為者，皆為共同正犯」；於
      本次修正後則規定：「二人以上共同實行犯罪之行為者，
      皆為共同正犯」。原「實施」之概念，包含陰謀、預備、
      著手及實行等階段之行為，足見新法共同正犯之範圍縮小
      ，排除陰謀犯、預備犯之共同正犯，僅共同實行犯罪行為
      始成立共同正犯，惟本件被告甲○○已著手實行圖自己不
      法利益之構成要件行為，不論依修正前或修正後之刑法第
      28條，均成立共同正犯，對被告甲○○而言並無有利或不
      利之情形，自應依一般法律適用原則，適用裁判時即現行
      刑法第28條之規定）。被告先後多次圖利犯行，時間緊接
      ，犯罪構成要件相同，顯係基於概括犯意為之，應依修正
      前刑法第56條連續犯規定論以一罪，並加重其刑。而被告
      犯罪情節尚屬輕微，而其所得財物在新臺幣5萬元以下，
      應依貪污治罪條例第12條第1項之規定，減輕其刑，並依
      法先加後減之。被告係犯現行貪污治罪條例第6條第1項第
      5款之圖利罪，並依同條例第12條之規定減輕其刑，且犯
      罪時間係在中華民國96年4月24日以前，合於中華民國九
      十六年罪犯減刑條例減刑條件，應依法減刑。
五、原審就被告論罪科刑，固非無見。惟查：（一）原審認定被
    告於上開時地，另將七星牌香菸、檳榔交由壬○○，且將長
    壽牌香菸、七星牌香菸、檳榔交由辛○○，再分別由壬○○
    、辛○○透過該監獄送貨組不詳姓名之成年受刑人，以長壽
    牌香菸每條（10包）1千元、七星牌香菸每條（10包）2千元
    、檳榔每包1千元之價格販售與監獄內不特定受刑人，就被
    告上開部分亦併予論罪科刑，自有未洽。（二）被告甲○○
    所得不法利益僅為4,500元，原審認定被告甲○○分別與辛○○、壬○○共同販售上開違禁物品所獲之不法利益為210,
    140元，亦有未洽。（三）被告犯罪時間，係在96年4月24日
    以前，合於中華民國九十六年罪犯減刑條例規定，應依法減
    輕其刑，原判決未及適用減刑，亦有違誤。被告上訴意旨，
    否認犯罪，固無理由，惟原判決關於被告部分既有可議，自
    應由本院撤銷改判。爰審酌被告平日素行，犯罪之動機、所
    圖得不法利益之金額不多，嚴重侵害公務員形象、司法威信
    及犯後態度等一切情狀，量處有期徒刑3年，並依貪污治罪
    條例第17條、修正前刑法第37條第2項規定，宣告褫奪公權
    2 年，同時依中華民國九十六年罪犯減刑條例第2 條第1 項
    第3 款、第3 條第1 項第1 款但書、第7 條、第14條等規定
    ，減為有期徒刑1 年6 月，褫奪公權1 年。被告犯本罪共同
    所得財物4,500 元，並應依貪污治罪條例第10條之規定，與
    壬○○、辛○○連帶追繳沒收，如全部或一部無法追繳時，
    連帶以其財產抵償之（最高法院70年度台上字第753號、70
    年度台上字第6155號、76年度台上字第2688號判決意旨參照
    ）。
貳、不另為免訴諭知部分：
一、公訴意旨另以：被告甲○○原係臺北監獄教誨師（嗣於90年
    4月13日經法務部處分免職），負責監獄受刑人教化等工作
    ，為依據法令從事公務之人員。甲○○基於圖得私人不法利
    益之概括犯意，自87年下半年起，利用其教誨師身分之便，
    以牛皮公文紙袋挾帶檳榔進入臺北監獄內，轉交予原在該監
    獄合作社擔任送貨員之受刑人壬○○（嗣業經原審判決免刑
    確定），由壬○○透過該監獄送貨組不詳姓名之成年受刑人
    ，以每包檳榔1,000元之價格，將之販售予監獄內其他有需
    要之不特定受刑人；另甲○○為回饋壬○○，會免費提供壬○○香菸、檳榔等違禁品。因認被告甲○○此部分所為，另
    涉犯85年10月23日修正公布之貪污治罪條例第6條第1項第5
    款之圖利罪嫌云云。
二、訊據被告甲○○矢口否認涉犯此部分圖利罪嫌，辯稱：在臺
    北監獄並未利用擔任教誨師期間，以牛皮公文紙袋挾帶檳榔
    進入臺北監獄轉交給壬○○販賣予其他受刑人云云。
三、經查，被告甲○○自87年下半年起至88年年初某日止，以牛
    皮公文紙袋挾帶檳榔進入臺北監獄內，或直接交由壬○○，
    或交由辛○○轉交壬○○，擬由壬○○透過該監獄送貨組不
    詳姓名之成年受刑人，以每包檳榔1,000元之價格，將之販
    售予監獄內其他不特定受刑人牟利，惟待壬○○要售出時，
    檳榔已經腐爛，壬○○遂將已腐爛之檳榔丟棄等情，業據同
    案被告壬○○於原審（原審卷一第79至80頁）供承在卷；及
    至本院更一審亦以證人身分證稱：「那段期間只販售香菸，
    檳榔有幾次放到爛掉，所以沒有販賣」等語（本院上更一卷
    第54頁）；另關於被告甲○○挾帶檳榔進入臺北監獄內交由
    辛○○轉交壬○○，擬由壬○○透過該監獄送貨組不詳姓名
    之成年受刑人販售予監獄內其他不特定受刑人等情節，亦據
    同案被告辛○○於調查局詢問時供稱：事實上係由壬○○透
    過伊來轉告甲○○所需之違禁品項目及數量，並由甲○○依
    照壬○○之需求挾帶進入監所交給伊轉交壬○○，且所有違
    禁品均完全交由壬○○處理。壬○○於87年7月底入監服刑
    開始，直到88年初為止在送貨組期間，在幫助甲○○在監所
    販賣檳榔等違禁品。……伊確實有受甲○○所託將2包檳榔
    分2次交給壬○○等語（89年度偵字第14180號卷第69頁反面
    至第70頁）；嗣於原審供稱：檳榔是甲○○寄託伊那裡，請
    伊轉交壬○○，……大約寄託伊那裡有2、3次等語（原審卷
    三第128頁）。是依同案被告壬○○、辛○○上開所述，被
    告甲○○自87年下半年起至88年年初某日止，以牛皮公文紙
    袋挾帶檳榔進入臺北監獄內，或直接交由壬○○，或交由辛○○轉交壬○○，擬由壬○○透過該監獄送貨組不詳姓名之
    成年受刑人，以每包檳榔1,000元之價格，將之販售予監獄
    內其他不特定受刑人牟利，惟待壬○○要售出時，檳榔已經
    腐爛，壬○○遂將該等檳榔丟棄之事實，堪以認定。被告否
    認利用擔任教誨師期間挾帶檳榔進入臺北監獄轉交給壬○○
    販賣予其他受刑人云云，委無足採。
四、按刑事訴訟法第302 條第4 款規定：案件有左列情形之一者
    ，應諭知免訴之判決：四、犯罪後之法律已廢止其刑罰者。
    次按被告行為後，因刑法法律之變更，致其規定之犯罪構成
    要件變更而有擴張或有限縮時，必其行為同時該當修正前、
    後法律所定之犯罪構成要件應予科處刑罰時，始生刑法第2
    條第1 項之比較適用問題。故被告之行為，依行為時之法律
    規定，應成立犯罪，但依裁判時之法律已不加處罰者，即屬
    「犯罪後之法律已廢止其刑罰」之範疇，應依刑事訴訟法第
    302條第4款之規定諭知免訴之判決；……從而，被告行為後
    ，因刑法法律之變更，致其規定之犯罪構成要件而有擴張或
    限縮時，自應分別依舊法及新法處罰規定之構成要件予以論
    斷，不得先僅就新、舊法規定之犯罪構成要件，逕予比較適
    用有利於被告之法律，或逕依新法規定之犯罪構成要件，為
    審認被告是否成立犯罪之準據（最高法院96年度台上字第
    638號、95年度台上字第4633、4872號等判決要旨參照）。
    查本件被告行為時即85年10月23日修正公布之貪污治罪條例
    第6條第1項第5款係規定：「對於非主管或監督之事務，利
    用職權機會或身分圖私人不法之利益者」，同條第2項亦明
    定：「前項之未遂犯罰之」，則關於被告甲○○自87年下半
    年起至88年年初某日止，以牛皮公文紙袋挾帶檳榔進入臺北
    監獄內，或直接交由壬○○，或交由辛○○轉交壬○○，擬
    由壬○○透過該監獄送貨組不詳姓名之成年受刑人，以每包
    檳榔1,000元之價格，將之販售予監獄內其他不特定受刑人
    牟利，惟待壬○○要售出時，檳榔已經腐爛，壬○○遂將該
    等檳榔丟棄之事實，被告甲○○此部分所為自係犯85年10
    月23日修正公布之貪污治罪條例第6條第1項第5款、同條第2
    項之圖利未遂罪。惟被告行為後，貪污治罪條例第6條第1項
    第5款於90年11月7日經總統令修正公布，於同年月9日施行
    ，其犯罪構成要件自原定「對於非主管或監督之事務，利用
    職權機會或身分圖私人不法之利益」，修正為「對於非主管
    或監督之事務，明知違背法令，利用職權機會或身分圖自己
    或其他私人不法利益，因而獲得利益」，同時刪除未遂犯處
    罰規定。是被告於行為後，貪污治罪條例第6條第1項第5款
    圖利罪之犯罪構成要件已因修正而予縮減，自原來處罰「行
    為犯」即已足，不須因而獲得利益，修正為須因而獲得利益
    之「結果犯」，且限於「明知違背法令」者，始加以處罰。
    其中明定「明知違背法令」之構成要件，依其立法目的，無
    非以公務員使命，即在謀人民利益，而我國現行法令之種類
    及內容繁多，難期一般公務員所能盡知，使勇於任事之公務
    員反易動輒得咎，致一般公務員只顧防弊而忽略興利之消極
    態度，自非人民之福，因而呼應刑法第131條第1項規定，以
    公務員主觀上明知違背法令為構成要件之一。而所稱「違背
    法令」之「法令」，係指法律、法律授權之法規命令、職權
    命令、自治條例、自治規則、委辦規則等對多數不特定人民
    就一般事項所作對外產生法律效果之規定。至違背法令，是
    否限於執行職務時所應遵守之法令，抑漫無限制，即一般屬
    於道德性、抽象性或與職務無直接關係之義務法令亦包括在
    內，貪污治罪條例雖無明確規定，然依修正意旨及保障公務
    員適法之職權行使，當指於公務員執行職務時所應遵守之法
    令。查有關禁止一般不特定人挾帶檳榔進入監獄販售予受刑
    人之法令，依上開對於「法令」定義之解釋，在我國現行法
    律體系中付之闕如，縱令各監所明定檳榔為違禁物，該等規
    定充其量亦僅能認係針對受刑人生活管理事項所頒行之內部
    規章，與上開「法令」之定義尚屬有間，則被告縱有挾帶檳
    榔進入監所並將之交予他人擬販售牟利之圖利行為，亦難認
    有何明知違背法令之處；況被告將檳榔交予壬○○並委由壬○○透過該監獄送貨組不詳姓名之成年受刑人將之販售牟利
    ，然實際上並未因此獲有利益，此亦與90年11 月7日修正公
    布之貪污治罪條例第6條第1項第5款所定「因而獲得利益」
    之構成要件不符。
五、綜上，被告行為後，因貪污治罪條例第6條第1項第5款業已
    修正，同時刪除同條第2項處罰未遂犯之規定，致被告甲○○挾帶檳榔進入監所並將之交予他人擬販售牟利之圖利行為
    ，與現行法圖利罪之構成要件不符，如前所述，堪認已廢止
    其刑罰，基於上開說明，本應為被告甲○○此部分免訴之諭
    知，惟因公訴人認被告甲○○此部分犯行與前揭論罪科刑部
    分有連續犯裁判上一罪之關係，爰不另為免訴之諭知。
參、不另為無罪諭知部分：
一、公訴意旨另以：被告甲○○原係臺北監獄教誨師（嗣於90年
    4 月13日經法務部處分免職），負責監獄受刑人教化等工作
    ，為依據法令從事公務之人員。甲○○基於圖得私人不法利
    益之概括犯意，自87年下半年起，利用其教誨師身分之便，
    以牛皮公文紙袋挾帶七星牌香菸進入臺北監獄內，轉交予原
    在該監獄合作社擔任送貨員之受刑人壬○○（嗣業經原審判
    決免刑確定），由壬○○透過該監獄送貨組不詳姓名之成年
    受刑人，以七星牌香菸每條2,000元之價格，將之販售予監
    獄內其他有需要之不特定受刑人；另甲○○為回饋壬○○，
    會免費提供壬○○香菸、檳榔等違禁品。被告甲○○復承前
    圖得私人不法利益之概括犯意，自87年下半年起，利用其教
    誨師身分之便，以牛皮公文紙袋挾帶長壽牌香菸、七星牌香
    菸、檳榔進入臺北監獄內，轉交予在該監獄理髮部工作之受
    刑人辛○○，由辛○○透過該監獄送貨組不詳姓名之成年受
    刑人，以長壽牌香菸每條1,000元、七星牌香菸每條2,000元
    及每包檳榔1,000元之價格，將之販售予監獄內其他有需要
    之不特定受刑人；另甲○○為回饋辛○○，會免費提供辛○○香菸、檳榔等違禁品，或以低於販售給監獄其他受刑人之
    價格，將香菸等違禁品賣予辛○○，由辛○○轉售予其他受
    刑人，以賺取中間差價牟利。經估計辛○○前後得自甲○○
    處之違禁品販售所獲不法所得約十餘萬元，而甲○○所獲取
    之不法利益應數倍於辛○○。因認被告甲○○此部分所為，
    另涉犯85年10月23日修正公布之貪污治罪條例第6條第1項第
    5款之圖利罪嫌云云。
二、按犯罪事實應依證據認定之，無證據不得認定犯罪事實；不
    能證明被告犯罪者，應諭知無罪之判決，刑事訴訟法第154
    條第2項、第301條第1項分別定有明文。又事實之認定，應
    憑證據，如未能發現相當證據，或證據不足以證明，自不能
    以推測或擬制之方法，以為裁判基礎。另認定犯罪事實所憑
    之證據，雖不以直接證據為限，間接證據亦包括在內，然而
    無論直接證據或間接證據，其為訴訟上之證明，須於通常一
    般之人均不致有所懷疑，而得確信其為真實之程度者，始得
    據為有罪之認定，倘其證明尚未達到此一程度，而有合理之
    懷疑存在而無從使事實審法院得有罪之確信時，即應由法院
    為諭知被告無罪之判決，最高法院40年臺上字第86號，76年
    臺上字第4986號分別著有判例可參。再按被告行為後，因刑
    法法律之變更，致其規定之犯罪構成要件變更而有擴張或有
    限縮時，必其行為同時該當修正前、後法律所定之犯罪構成
    要件應予科處刑罰時，始生刑法第2條第1項之比較適用問題
    ；如被告之行為，依行為時之法律規定，已不能證明其犯罪
    者，依裁判時之法律規定不問是否成立犯罪，亦應諭知無罪
    之判決，亦有最高法院96年度臺上字第638號判決要旨可資
    參酌。
三、訊據被告甲○○矢口否認涉犯此部分圖利罪嫌，辯稱：在臺
    北監獄並未利用擔任教誨師期間，以牛皮公文紙袋挾帶七星
    牌香菸進入臺北監獄轉交給壬○○，亦未曾挾帶長壽牌香菸
    、七星牌香菸、檳榔轉交給辛○○販賣予其他受刑人云云。
四、經查：
（一）同案被告壬○○供稱被告有挾帶長壽牌、七星牌香菸進入
      監獄交給其以長壽牌每條1千元、七星牌每條2千元之價格
      ，販售予監獄內不特定受刑人部分，僅係籠統陳述，並未
      具體供明幫被告販售之長壽牌香菸及七星牌香菸之具體數
      量各為若干，依罪疑有利於被告原則，均以長壽牌香菸之
      獲利計算（被告交付壬○○長壽牌香菸販賣所得淨利為4,
      500元），對被告最為有利，自僅能認定被告係挾帶長壽
      牌香菸進入監獄交給壬○○販賣，尚難認定被告亦有挾帶
      七星牌香菸交予壬○○販賣之事實。
（二）辛○○幫被告甲○○販賣香菸、檳榔等物，並將販賣所得
      款項託請同案被告郭宗藝存入辛○○或其子劉俊坤之監獄
      現金帳戶之事實，固據同案被告壬○○、郭宗藝（業經本
      院前審判決無罪確定）於調查局詢問（89年度偵字第63至
      64頁、第71頁反面至第73頁）及偵查中（同上卷第94頁反
      面至第95頁反面；第96頁正、反面）供證明確，並有臺北
      監獄受刑人親友寄款單影本（同上卷第56至60頁）、臺北
      監獄保管金分戶卡影本（同上卷第30至55頁、第77至88頁
      ）附卷可稽。惟被告甲○○堅稱：並未請辛○○販賣香菸
      ，只是去辛○○那邊理頭髮而已，辛○○不是伊擔任教誨
      師之教誨對象。在辛○○處查獲之10包七星牌香菸、2包
      檳榔、5個打火機，這些東西非伊帶給辛○○；外獄隊沒
      有檳榔攤，伊也從來沒有買過檳榔等語；而同案被告辛○○亦自始堅詞否認受被告之託販賣香菸及檳榔或將該部分
      販賣所得交付被告。
（三）經查，同案被告壬○○、郭宗藝均未親眼目睹被告甲○○
      有將香菸、檳榔等物交予辛○○販賣，是其等上開於調查
      局詢問或偵查中之供述，自不足以認定被告甲○○有挾帶
      香菸、檳榔進入臺北監獄內轉交予辛○○，由辛○○透過
      該監獄送貨組不詳姓名之成年受刑人販售予監獄內其他不
      特定受刑人之事實。又證人即與辛○○同在臺北監獄理髮
      部工作之蘇煥青於偵查中雖證稱被告甲○○約1周2、3次
      去理髮部找辛○○，惟其嗣又證稱：其在理髮部所看到之
      香菸、檳榔據辛○○表示是甲○○送給他的等語（89年度
      偵字第14180號卷第227頁），亦未親眼目睹被告甲○○有
      將香菸、檳榔等物交予辛○○販賣等情節。證人丁○○於
      原審證稱：北監的人犯都是聚集在販賣部看電視，因為只
      販賣部有電視可以看，他們中午都會跑來看電視，很多都
      說販賣的錢是受刑人叫家屬匯入辛○○跟他兒子的帳戶內
      ，伊是聽他們說。伊只聽，沒有去查證，沒有去找八卦的
      來源。伊是有詢問過，他們給伊的訊息是「你猜嗎」。伊
      在服刑期間與甲○○沒有私下往來。伊不可能知道甲○○
      與辛○○是幾點幾分交易，伊只告訴政風室的人，甲○○
      每次來找辛○○的時間、次數。伊說辛○○交易的錢的取
      得方式是公開的秘密，是聽人家說的。伊並未親眼看過甲○○帶香菸、檳榔進來等語（原審卷三第218至220頁）；
      證人戊○○於原審證稱：辛○○沒有說香菸從何處取得，
      只說他有辦法，伊跟他不同單位，但同舍房。在舍房內，
      偶爾拿給伊整包未開封的，照規定是不可能有整包未開封
      的香菸，一開始會好奇，後來就不覺得了。他給伊吸香菸
      沒有另外要錢，是伊自己不好意思再寄錢給他。不記得寄
      給他幾次了。因為伊也有寄給同舍房的其他人。寄6千元
      給辛○○為香菸代價，當時香菸價格大概1包100元等語（
      原審卷二第207至208頁）；證人丙○○於原審證稱：案發
      當天是伊進去搜索，助理督察說要臨檢受刑人有無攜帶違
      禁物，伊跟乙○○就進去檢查，在內務櫃內發現2個夾鏈
      袋均裝滿了檳榔，大約有十幾顆。伊沒有搜到香菸，有在
      受刑人衣服內搜到藥品。後來伊問乙○○如何處理，他說
      他會處理。伊就先把檳榔保管。己○○助理督察問伊有無
      搜到東西，伊跟他說有搜到檳榔，他責怪伊為什麼沒有往
      上報，後來伊才寫報告給己○○，接下來他們才去處理。
      檳榔因為很久了，爛掉了，伊把它丟掉了。還有搜到5個
      打火機等語（原審卷二第209至210頁）；證人乙○○於原
      審證稱：最先是丙○○查獲檳榔、打火機等物，他問伊要
      怎麼辦，伊說就交出去啊！他又再問，伊說等一下查看看
      是那個受刑人的，後來伊問辛○○及其他理髮廳的受刑人
      ，他們說檳榔是監獄裡的主管來理髮時送給他們吃的，檳
      榔究竟有幾包伊沒有看到。然後伊問他，他說主管給他吃
      ，他不好意思不吃。隔了1個星期後督察問丙○○，丙○○說把檳榔、打火機都丟了。丙○○跟伊說被發現沒有往
      上報，伊就又去問理髮廳的受刑人包括辛○○，是辛○○
      跟其他受刑人說檳榔是甲○○給他們的，沒有提到打火機
      ，辛○○說香菸是他自己買留下來的，藥沒有人承認，伊
      拿去檢驗沒有問題。當時2天只准買1包菸。以1個星期為
      單位，第1個星期如果買3包，下1個星期就只能買4包，反
      之亦然，總之2個星期只能買7包菸，這個規定到現在仍然
      如此。查獲時沒有硬性規定他們買到菸一定要打開，沒有
      開的菸只能放在菸櫃裡。他們身上不可以藏有完封的沒有
      打開的香菸。臨檢時搜到10包菸都是辛○○的，在辛○○
      的內務櫃搜到，按規定是不可以放在內務櫃，必須放在菸
      櫃裡，但負責福利社的受刑人並沒有菸櫃。辛○○說那些
      都是他沒有抽完留下來的，所以伊當初並沒有往上報。10
      包菸都是沒開封的。實際上在合作社的受刑人管理上比較
      寬。每一個受刑人都有1本存摺（金錢保管分戶卡），家
      屬寄錢來，必須透過接見的特定窗口，先存進這個保管金
      帳戶，受刑人開三聯單購買東西，福利社人員按照三聯單
      上面的金額透過保管股在受刑人的保管金帳戶內扣款，所
      有現金不可能經過受刑人的手。家屬如果寄匯票到監獄來
      ，匯票會由教區的科員交由受刑人簽收後再交由監獄轉存
      進受刑人的保管金帳戶，按規定監獄的受刑人身上不可以
      有現金。檳榔不是伊查的，香菸是在辛○○的內務櫃查到
      的。辛○○親口告訴伊說檳榔是主管留下來給他們吃的，
      他說主管給他吃的，查獲之後又去問，他說是甲○○。辛○○一直求我原諒他，我又決定不往上報，就決定把香菸
      還給他。管理合作社的受刑人一天可以買1包菸，監獄有
      這個慣例，當他們的福利。有見過管理員吃檳榔，但不知
      道是誰，也有在理髮部見過管理員帶檳榔來。受刑人有一
      天可以買1包菸的優惠，與監獄的規定沒有直接關係，查
      到照樣違規，事實上理髮廳常常是伊等查緝的地方等語（
      原審卷二第167至172頁；第174至177頁）；證人庚○○於
      原審證稱：聽說合作社有些臨時檢查，有搜到違禁品香菸
      及檳榔。戒護科發動臨檢，搜到違禁物之後，伊又聽了一
      些傳聞，之後伊告知戒護科去深入了解情況。當時有做調
      查，違禁品的調查本來就十分不易，而且有些是屬於戒護
      科的事情。理髮部當時有3位受刑人接受訪談筆錄，包括
      辛○○，有無壬○○伊不確定。是受刑人有說出特定的人
      挾帶物品進監所，伊記得是有，好像就是說甲○○等語（
      原審卷二第244至246頁）；證人己○○於原審證稱：當天
      中午伊下樓到理髮部臨時決定要做安全檢查的工作，因為
      理髮部常常有許多違禁的情事，所以伊等常臨檢那個地方
      ，伊遇到游興裕找了乙○○、丙○○發動突擊檢查，3人
      回報沒有找到東西，大約1個星期後，政風主任庚○○找
      伊，問伊有無查獲東西，伊說沒有，但他跟伊說據他了解
      有找到東西，伊就找丙○○、乙○○來問，他們坦承有查
      獲檳榔、香菸等物，所以伊就上了簽呈報告。接下來上級
      就把案子轉給政風室，後續伊就沒有經手了。那個時候受
      刑人抽香菸2天只准買1包菸。以1個星期為單位，第1個星
      期如果買3包，下一個星期就只能買4包，反之亦然，總之
      2個星期只能買7包菸，這個規定到現在仍然如此。當時有
      規定菸買到之後必須要放在菸櫃裡，抽菸必須去菸櫃拿，
      他們身上不可以藏有沒有抽的香菸，拿到香菸就必須要抽
      完，所以身上照規定是不應該有菸盒子裡面藏有香菸，更
      不用說可以持有從未開封的香菸包，照規定1天只能抽10
      根菸，1包菸有20根菸，所以是用這樣換算成2個星期只能
      買7包菸。如果查到受刑人身上有香菸，按規定都要沒收
      ，還要送違規，抽菸就只能到菸櫃拿菸，在定點抽菸。福
      利社賣的菸並沒有做特別的標示，所以沒有辦法區別。伊
      等是嚴禁受刑人儲存香菸的，設菸櫃的目的就是要定量管
      制，所以有10包的話等於是儲存香菸的，按規定是要送懲
      罰。在監獄裡抽菸，身上是不可以有菸盒的包裝，而只有
      零星的香菸，依照規定，受刑人不可以把自己的香菸賣給
      別的受刑人，但他們私下交換很難管制。受刑人有1天可
      以買1包菸的優惠，與監獄的規定沒有直接關係，查到照
      樣違規，事實上理髮廳常常是伊等查緝的地方。後來檳榔
      丙○○跟伊說丟掉了，說是溫吉椿叫他把它丟掉等語（原
      審卷二第166、169至171頁、176至177頁、第248頁）。依
      證人丙○○、乙○○、庚○○、己○○所稱，雖足證明於
      89年5月11日上午11時30分許，經當時任職臺北監獄教誨
      師兼戒護科助理督察之己○○、科員游興裕、管理員溫吉
      椿、丙○○等人，對該監獄理髮部實施突襲檢查，在理髮
      部辛○○內務櫃內，查獲七星牌香菸10包、檳榔2包、打
      火機5個等違禁物品，並足懷疑辛○○於案發時有販賣香
      煙、檳榔等情。然被告甲○○係於87年下半年起迄88年年
      初某日止，挾帶長壽牌香菸進入監獄交由壬○○販賣，與
      搜索查獲時間相距已逾1年半，自不得僅以上開證人所稱
      及查獲之物品，而無其他積極證據之情況下，遽認被告甲○○亦有挾帶香菸、檳榔進入臺北監獄內轉交予辛○○，
      由辛○○透過該監獄送貨組不詳姓名之成年受刑人販售予
      監獄內其他不特定受刑人之事實。
五、綜上，公訴人認被告甲○○自87年下半年起，利用其教誨師
    身分之便，以牛皮公文紙袋挾帶七星牌香菸進入臺北監獄內
    ，轉交予壬○○，由壬○○透過該監獄送貨組不詳姓名之成
    年受刑人，以七星牌香菸每條2,000元之價格，將之販售予
    監獄內其他有需要之不特定受刑人；復自87年下半年起，以
    牛皮公文紙袋挾帶長壽牌香菸、七星牌香菸、檳榔進入臺北
    監獄內，轉交予辛○○，由辛○○透過該監獄送貨組不詳姓
    名之成年受刑人，以長壽牌香菸每條1,000元、七星牌香菸
    每條2,000元及每包檳榔1,000元之價格，將之販售予監獄內
    其他有需要之不特定受刑人，另涉犯85年10月23日修正公布
    之貪污治罪條例第6條第1項第5款之圖利罪嫌部分，尚屬不
    能證明。縱令被告被訴涉犯上開罪嫌後，貪污治罪條例第6
    條第1項第5款業於90年11月7日經修正公布，惟因被告涉犯
    上開罪嫌，依行為時之法律規定，已不能證明其犯罪，則揆
    諸前揭說明，不論依裁判時之現行法律規定是否成立犯罪，
    均應諭知被告無罪之判決。因公訴人認被告甲○○此部分犯
    行與上開論罪科刑部分，有連續犯裁判上一罪之關係，爰不
    另為無罪之諭知。
丙、據上論斷，應依刑事訴訟法第369條第1項前段、第364條、
    第299條第1項前段，貪污治罪條例第6條第1項第5款、第12
    條第1項、第17條、第10條第1項、第2項，刑法第11條、第
    2條第1項、第28條，95年7月1日修正施行前刑法第56條、第
    37條第2項，中華民國96年罪犯減刑條例第2條第1項第3款、
    第3條第1項第1款但書、第7條、第14條，判決如主文。
本案經檢察官呂光華到庭執行職務。
中    華    民    國    98    年    5     月    21    日
                  刑事第九庭審判長法  官  陳貽男
                                  法  官  何信慶
                                  法  官  周盈文
以上正本證明與原本無異。
如不服本判決，應於收受送達後10日內向本院提出上訴書狀，其
未敘述上訴之理由者並得於提起上訴後10日內向本院補提理由書
（均須按他造當事人之人數附繕本）「切勿逕送上級法院」。
                                  書記官  張郁琳
中    華    民    國    98    年    5     月    21    日
附錄：本案論罪科刑法條全文
90年11月7日修正公布之貪污治罪條例第6條：
有下列行為之一者，處五年以上有期徒刑，得併科新臺幣三千萬
元以下罰金：
一、意圖得利，抑留不發職務上應發之財物者。
二、募集款項或徵用土地、財物，從中舞弊者。
三、竊取或侵占職務上持有之非公用私有器材、財物者。
四、對於主管或監督之事務，明知違背法令，直接或間接圖自己
    或其他私人不法利益，因而獲得利益者。
五、對於非主管或監督之事務，明知違背法令，利用職權機會或
    身分圖自己或其他私人不法利益，因而獲得利益者。
前項第一款至第三款之未遂犯罰之。


司法院資訊處製作；財團法人民間司法改革基金會備份。
